臺灣高等法院民事判決
                                 107年度重上更一字第62號
上  訴  人  日月勝企業有限公司

法定代理人  吳鉦偉  
訴訟代理人  陳思合律師
複代理人    張博筌律師                     
參  加  人  日月成企業有限公司

法定代理人  吳鉦偉  
訴訟代理人  陳思合律師
複代理人    張博筌律師
被上訴人    葉千鳳  
訴訟代理人  李荃和律師
複代理人    柯雪莉律師
            楊其康律師

上列當事人間債務人異議之訴事件，上訴人對於中華民國103年8
月14日臺灣桃園地方法院第一審判決（103年度訴字第318號）提
起上訴，經最高法院發回更審，本院於109年3月18日言詞辯論終
結，判決如下：
    主  文
上訴駁回。
第二審及發回前第三審訴訟費用由上訴人負擔；參加之訴訟費用
，由參加人負擔。
    事實及理由
甲、程序方面
一、本件上訴人業經桃園市政府以民國106年1月11日府經登字第
    10691280500號函廢止公司登記，依法應行清算，然未向法
    院聲報清算人，有桃園市政府108年12月20日府經登字第108
    91146580號函、原法院108年12月31日桃院祥民科字第10890
    14499號函在卷可按（見本院卷㈣431至447頁）。依公司法第
    113條準用第79條、第85條規定，以全體股東即吳鉦偉、吳
    鈺卿為清算人，且各有對於第三人代表上訴人之權，吳鉦偉
    以上訴人之清算人身分具狀聲明承受訴訟（見本院卷㈣619頁
    ），自無不合，應予准許。     
二、按解散之公司，於清算範圍內，視為尚未解散，公司法第25
    條定有明文。是上訴人既尚未清算完結，自有提起本件債務
    人異議之訴之訴之利益。被上訴人抗辯上訴人業已廢止公司
    登記，並無占有坐落桃園市○○區○○段00○00○00地號土地及其
    上同段000建號即門牌同上區○○路000號房屋（下稱系爭房地
    ）之營業事實，則其提起本件債務人異議之訴，不具訴之利
    益云云（見本院卷㈣189至190頁），尚無可採。
乙、實體方面
一、上訴人主張：被上訴人與伊公司負責人吳鉦偉原為夫妻，經
    吳鉦偉借名登記為參加人公司之名義負責人，其於101年8月
    間以避債為由與吳鉦偉辦理假離婚，嗣佯稱已與訴外人蘇天
    賜談妥購買參加人名下系爭房地，吳鉦偉以買方須將該房地
    出租予其繼續經營1年為出售條件後，被上訴人於101年9月2
    5日將2份空白租賃契約書交予吳鉦偉簽署，由訴外人盧渟媗
    （被上訴人與前夫所生之女）擅以雙方代理之方式，於101
    年10月31日持其中1份至訴外人古瑞玉公證人事務所辦理租
    約（下稱系爭租約）公證，復於102年5月間擅將系爭房地移
    轉登記為被上訴人所有，並持公證書及系爭租約（下稱公證
    書等文件），向原法院聲請以103年度司執字第1873號返還
    房屋強制執行事件（下稱系爭執行事件），請求伊遷交系爭
    房地。惟伊已撤銷受詐欺簽訂系爭租約之意思表示，該租約
    公證復未經吳鉦偉同意，均不生效力，被上訴人自不得持公
    證書等文件聲請對伊為強制執行。況被上訴人係以參加人之
    繼受人聲請強制執行，惟其向參加人買受系爭房地乃出於通
    謀虛偽意思表示，且違反公司法第108條準用第59條之規定
    而無效。縱認系爭租約為有效，被上訴人亦已受讓系爭房地
    之所有權，惟其已於102年5月24日與伊重新簽訂租賃契約（
    下稱系爭後租約）以取代系爭租約，但未經公證，自不得再
    執公證書等文件對伊聲請強制執行。況被上訴人並未繼受取
    得系爭房地，不得主張買賣不破租賃，無繼受系爭租約之公
    證效力，爰依強制執行法第14條第2項規定，請求撤銷系爭
    執行事件之強制執行程序（原審為上訴人敗訴之判決，上訴
    人不服提起上訴）。上訴聲明：㈠原判決廢棄。㈡系爭執行事
    件之強制執行程序應予撤銷。
二、被上訴人則以：參加人公司係伊於92年7月9日出資設立，伊
    與吳鉦偉離婚時已協議各自保有名下財產，參加人公司之股
    權屬伊所有。離婚後，吳鉦偉即以個人及上訴人代表人之身
    分委任盧渟媗為代理人，於101年10月31日就系爭房地與參
    加人簽訂系爭租約並辦理公證，無受詐欺或無效之情。嗣伊
    於102年5月間受讓系爭房地所有權，依民法第425條第1項及
    公證法第13條第2項規定，由伊繼受為系爭租約之當事人。
    又兩造簽訂系爭後租約僅在確認由伊繼受為系爭租約之出租
    人，非另成立新租約。系爭租約租期既已屆至，上訴人拒不
    搬遷，伊自得據有效之公證書等文件為執行名義，請求上訴
    人遷交系爭房地等語，資為抗辯。答辯聲明：如主文所示。
三、查系爭租約經臺灣桃園地方法院所屬民間公證人古瑞玉事務
    所予以公證，並作成內容載有：承租人即上訴人於租期屆滿
    （即102年9月30日）時，如不履行交還租賃房屋，應逕受強
    制執行意旨之公證書，嗣被上訴人於102年5月23日登記取得
    系爭房地所有權後，以公證書等文件為執行名義向原法院民
    事執行處聲請強制執行，請求上訴人應遷出系爭房地，並交
    付予被上訴人，經系爭執行事件受理，為兩造所不爭執（見
    本院卷㈡16頁）。上訴人主張兩造已簽訂系爭後租約以取代
    系爭租約，但未經公證，自不得再執公證書等文件對伊聲請
    強制執行；系爭租約係遭被上訴人詐欺所簽署，經伊撤銷受
    詐欺之意思表示後為無效；又伊不知情亦未授權盧渟媗辦理
    系爭租約公證，亦不生公證效力，參加人與被上訴人間買賣
    系爭房地乃出於通謀虛偽意思表示而無效，是本件確有債權
    不成立或消滅或妨礙債權人請求之事由等語，為被上訴人所
    否認，並以前揭情詞置辯。經本院於107年8月22日與兩造整
    理並協議簡化之爭點為（見本院卷㈡193頁）：
  ㈠被上訴人有無繼受系爭租約之出租人地位（即被上訴人是否
    因取得系爭房地之所有權，而為公證法第13條第2項、民法
    第425條之繼受人）？系爭後租約是否僅係在確認由被上訴
    人繼受為系爭租約之出租人？或屬另行成立之新租約？
  ㈡系爭租約及系爭後租約是否係受被上訴人詐欺而簽署？上訴
    人已否合法撤銷受詐欺簽署系爭租約及系爭後租約之意思表
    示？
  ㈢系爭租約之公證有無經吳鉦偉同意（即上訴人有無授權盧渟
    媗辦理公證）？
四、茲論述如下：
  ㈠關於被上訴人有無繼受系爭租約之出租人地位之爭執：
    ⒈按公證書載明應逕受強制執行者，得依該證書執行之；除 
      當事人外，對於該公證書作成後，就該法律行為，為當事
      人之繼受人，及為當事人或其繼受人占有請求之標的物者
      ，亦有效力。出租人於租賃物交付後，承租人占有中，縱
      將其所有權讓與第三人，其租賃契約，對於受讓人仍繼續
      存在。公證法第13條第1項、第2項、民法第425條第1項定
      有明文。是依民法第425條買賣不破租賃之規定，出租人
      將租賃物所有權讓與第三人，即發生法定之契約承擔，受
      讓人依法自動取代出租人地位，承擔原來租賃契約之權利
      義務，如原租賃契約之公證書載明應逕受強制執行，該受
      讓人自得依該公證書執行。查參加人於101年10月31日將
      系爭房地出租予上訴人，租期自101年10月1日至102年9月
      30日，並經公證人古瑞玉做成公證書，載明「承租人應……
      於租期屆滿時，交還租賃之房屋及土地，如不履行，均應
      逕受強制執行」，嗣被上訴人於102年5月23日以買賣為原
      因登記取得系爭房地之所有權，有公證書等文件、土地及
      建物登記謄本附卷可佐（見原審卷137至145、147至154頁
      ），依上說明，被上訴人取代原出租人即參加人地位，而
      於租期屆滿後依該公證書等文件聲請系爭執行事件命上訴
      人遷讓返還系爭房地，自屬有據。
    ⒉次按所謂通謀為虛偽意思表示，乃指表意人與相對人互相
      故意為非真意之表示而言。相對人不僅須知表意人非真意
      ，並須就表意人非真意之表示相與為非真意之合意，始足
      當之。主張表意人與相對人通謀而為虛偽意思表示者，就
      該事實應負舉證之責（最高法院48年台上字第29號及62年
      台上字第316號、96年度台上字第201號判決意旨參照）。
      經查：
      ⑴參加人自92年7月9日設立起之董事及股東均為被上訴人
        一人，迄102年3月13日始增加訴外人盧渟媗為股東，董
        事長仍為被上訴人，嗣於同年6月25日變更董事及股東
        為吳鉦偉一人，有公司設立、變更登記表在卷可考（見
        原審卷25至26、248至253頁）。被上訴人與吳鉦偉於88
        年12月10日結婚，101年8月24日兩願離婚，有戶籍謄本
        可稽（見原審卷155頁）。上訴人之法定代理人吳鉦偉
        於另案原法院103年度訴字第659號詠豐煤業有限公司訴
        請上訴人及參加人給付貨款事件（下稱另案給付貨款事
        件）審理中自承：上訴人係伊所有及經營；參加人則係
        伊前妻即被上訴人所開及經營，錢也是由她在管，伊於
        102年5月、6月間接手等語（見原審卷72頁），堪認被
        上訴人抗辯參加人係由伊出資所設立，並由伊擔任負責
        人綜理業務經營及財務調度等語，應屬可信。證人呂煌
        元、何錦源證稱：參加人負責人為吳鉦偉，被上訴人僅
        為會計云云（見原審卷164、165頁），與上開事證不符
        ，自難憑信。
      ⑵上訴人所提取款憑條及歷史明細查詢、上訴人及參加人
        員工名單、營業人銷售額與稅額申報書等（見本院卷㈠2
        09至236頁），僅能證明上訴人與參加人關係密切、有
        資金往來及共同使用員工情事，以兩造於婚姻關係存續
        中分別經營上訴人及參加人而言，尚屬合理，上訴人以
        此為由主張參加人為吳鉦偉出資設立，被上訴人僅係名
        義負責人云云，難以採信。
      ⑶又吳鉦偉因經營上訴人公司不善，持續有票據拒絕往來
        等財務信用不良情形，需取得參加人之經營權以開票周
        轉，乃於101、102年間與被上訴人協商，由被上訴人無
        償轉帳參加人之出資額予吳鉦偉，而被上訴人向參加人
        買受系爭房地，並由股東盧渟媗代表參加人與被上訴人
        訂立買賣契約，因參加人與被上訴人間須結算雙方股東
        往來之債權、債務，買賣價金以被上訴人及參加人、吳
        鉦偉三方結算方式（含被上訴人承受並清償參加人之貸
        款債務、被上訴人對參加人借款返還債權等）抵充，嗣
        於102年5月23日移轉登記系爭房地所有權，被上訴人、
        盧渟媗亦於同年6月24日將參加人出資額移轉予吳鉦偉
        ，翌日參加人股東及董事即變更為吳鉦偉，有董事借款
        往來明細表、兩願離婚協議書及其附件、放款餘(貸)額
        證明、抵押權塗銷同意書、匯款紀錄及匯款回條、匯款
        通知單、每日現金收支明細表、銀行存摺明細、土地增
        值稅稅單、房屋稅稅單、契稅稅單、印花稅稅單、兩造
        間系爭房地買賣契約及移轉登記資料、102年6月24日上
        訴人股東同意書、財團法人台灣票據交換所函文、上訴
        人退票明細表附卷可佐（見原審卷38至132、185至186
        、198至222頁、本院卷㈠141至147頁），且經證人盧渟
        媗證稱：被上訴人於102年間將部分股權轉讓伊，原想
        讓伊接手經營，嗣上訴人票據遭拒絕往來，吳鉦偉徵得
        被上訴人同意取得信譽較好之參加人經營權，以利開票
        周轉，因參加人積欠被上訴人債務，參加人乃將系爭房
        地移轉登記予被上訴人作為清償債務之方式等語綦詳（
        見原審卷166頁反面至167頁），足見參加人與被上訴人
        間確有買賣及移轉登記系爭房地之真意，被上訴人以三
        方結算方式給付價金，且係由股東盧渟媗代表參加人為
        之，亦無悖於公司法第108條準用第59條規定。
      ⑷上訴人所提97年至102年資產負債表、102年至104年損益
        及稅額計算表（見本院卷㈠339至344頁、㈡23至27頁），
        僅係其依法申報之資料，尚難據以反證吳鉦偉無經營上
        訴人不善，持續有票據拒絕往來等財務信用不良情事。
        被上訴人與參加人、吳鉦偉係以三方結算方式給付買賣
        價金，已如前述，被上訴人已代為清償參加人對彰化商
        業銀行之貸款債務新臺幣(下同)4840萬元並塗銷最高限
        額6560萬元抵押權，且被上訴人對參加人之借款債權即
        高達7949萬2124元，有抵押權設定契約書及塗銷同意書
        、參加人董事借款往來明細表及交易明細查詢在卷可按
        （見本院前審卷176至179頁、原審卷38至132頁），尚
        難以系爭房地所有權移轉契約書（即所謂公契）所載買
        賣價金3749萬4202元，即認被上訴人所辯以三方結算方
        式給付買賣價金9449萬元為不實，更無調閱上訴人、參
        加人、訴外人瑞機有限公司自92年7月至102年8月之彰
        化銀行、渣打銀行、合作金庫銀行等帳戶之所有取款憑
        條、取款單、支取單、轉帳收入傳票及匯款申請書，以
        及參加人、盧思妤、盧渟媗、被上訴人之臺灣銀行、渣
        打銀行、聯邦銀行、郵局等帳戶之必要。
      ⑸至上訴人爭執參加人及系爭房地為吳鉦偉出資設立及購
        買，核與系爭房地買賣及所有權移轉登記是否通謀虛偽
        意思表示無涉，況吳鉦偉與被上訴人離婚協議書約明：
        「特約條件：經協議雙方離婚後各自保有名下財產，
        婚姻關係存續中所取得的財產與所有權，各歸登記名義
        人所有」、「雙方同意在上述所協議內容之外的財產
        及債務，各自名下之財產歸各自所有，各自名下債務各
        自理直，與對方無關」、「雙方同意均互相拋棄對方
        剩餘財產分配請求權，其他一切財產上或非財產上之損
        害賠償請求權。不再依民法第1030-1條請求剩餘財產之
        分配」等語（見原審卷133頁），益見吳鉦偉與被上訴
        人協議離婚後，參加人之股權即歸屬被上訴人，而系爭
        房地則為參加人名下之資產。上訴人主張吳鉦偉與被上
        訴人係為避債而假離婚，未據其舉證以實其說，難以憑
        信。此外，參加人以上訴人所主張上開理由，訴請被上
        訴人塗銷系爭房地所有權移轉登記，經原法院104年度
        重訴字第194號、本院105年度重上字第385號民事判決
        同認無理由而予以駁回，並認定被上訴人得以1億3147
        萬6754元抵充系爭房地買賣價金9449萬元（見本院卷㈣2
        09至233頁），是上訴人主張被上訴人違反公司法第108
        條準用第59條規定，與參加人間通謀虛偽買賣及移轉登
        記系爭房地，且未給付買賣價金，自未取得系爭房地所
        有權，而不得聲請系爭執行事件云云，尚無可採。
    ⒊吳鉦偉與被上訴人101年8月24日協議離婚時，被上訴人仍
      為參加人之負責人，因吳鉦偉經營上訴人有使用系爭房地
      之需要，乃由被上訴人代表參加人與吳鉦偉代表上訴人於
      101年10月31日簽訂系爭租約，將參加人所有系爭房地出
      租予上訴人，嗣被上訴人取得系爭房地所有權之翌日即10
      2年5月24日與上訴人簽訂系爭後租約，有系爭租約、系爭
      後租約附卷足憑（見原審卷163至168、231至235頁）。觀
      諸兩租約租期相同，租賃物均為系爭房地，承租人均為上
      訴人，且系爭後租約第20條約定「因所有權人轉換，同效
      力公證101年度桃院民公瑞字第10329號租賃契約」等語，
      兩租約出租人雖有不同，乃因被上訴人取得所有權後依法
      繼受出租人之地位，故而簽立租期相同之系爭後租約以確
      認兩造間就系爭房地之權利義務關係。至系爭後租約將系
      爭租約所定押租金18萬元提高至50萬元及吳鉦偉為系爭後
      租約連帶保證人，無非係因上訴人經營不善，被上訴人為
      確保租金收益，始有此約定。系爭租約共26條與系爭後租
      約計20條固有所不同，惟系爭後租約既已約定「效力同系
      爭租約」，可認除另有特別或不同約定外，其餘均與系爭
      租約相同，始符兩造真意。又上訴人原已自認於系爭租約
      簽訂後均有按月給付租金22萬元（見本院卷㈡16頁），且
      就被上訴人所提房租收受明細表（見本院前審卷69頁），
      自陳：因系爭房地抵押貸款每月還款本息約21萬左右，乃
      以繳納貸款本息方式代替租金給付，此即為每月租金22萬
      元之由來，伊有按期給付租金等語（見本院前審卷88頁反
      面至89頁、196頁）及證人蘇天賜證稱：因吳鉦偉與被上
      訴人有爭執，租期最後一個月，吳鉦偉將租金匯至伊帳戶
      ，委請伊將租金22萬元交給被上訴人，伊僅有經手這一期
      等語（見本院前審卷208頁反面至209頁），堪認被上訴人
      抗辯無論系爭租約或系爭後租約所約定租金均為22萬元，
      因考慮參加人報稅問題，系爭租約始記載租金6萬元等語
      為真實。上訴人徒以蘇天賜僅證稱轉交1期租金及系爭租
      約記載租金6萬元，兩造亦無合意系爭後租約租金為22萬
      元為由，主張上開自認與事實不符，尚無足採，且其撤銷
      自認未經被上訴人同意，自不合法。另系爭後租約經兩造
      簽名用印，上訴人法定代理人吳鉦偉並於連帶保證人處捺
      指紋，為上訴人所不爭執，堪認為真正。至系爭後租約第
      20條下方固僅蓋用被上訴人印文，惟該契約第1條浮貼系
      爭房地標示部分，下方亦僅有蓋用被上訴人印文，上訴人
      既未就其主張兩造簽訂系爭後租約時原無第20條內容而係
      被上訴人事後自行填入乙節，舉證以實其說，空口否認兩
      造曾有合意系爭後租約第20條之內容，要無可取。是上訴
      人以系爭租約與系爭後租約內容有所不同為由，主張系爭
      後租約係在系爭租約之外，另成立新租賃關係，而不得依
      公證書等文件聲請系爭執行事件云云，亦無可採。
  ㈡關於上訴人是否受被上訴人詐欺而簽署系爭租約及系爭後租
    約之爭執：
    ⒈參加人非吳鉦偉出資設立而借用被上訴人名義登記負責人
      ，已如前述，是上訴人主張被上訴人未經吳鉦偉同意不得
      代表參加人為任何意思表示云云，已屬無稽。
    ⒉又證人蘇天賜證稱：當初係吳鉦偉跟伊說被上訴人要出售
      系爭房地，伊因而給付被上訴人100萬元定金，嗣發現參
      加人以系爭房地辦理高額貸款，銀行不同意變更借款人為
      伊，伊乃解除買賣契約，並取回買賣價金支票3300萬元，
      定金100萬元則轉為被上訴人個人借款，伊有跟吳鉦偉說
      要與系爭房地所有權人即被上訴人簽立租約，系爭房地係
      被上訴人租給吳鉦偉（按即上訴人），他們有簽租約並公
      證等語（見本院前審卷208頁反面至210頁），足認吳鉦偉
      與蘇天賜間並無買賣系爭房地之合意。況上訴人就其主張
      被上訴人向吳鉦偉謊稱欲代表參加人與蘇天賜協商系爭房
      地買賣及回租事宜，要求吳鉦偉在空白系爭租約、系爭後
      租約及公證授權書上簽名云云，並未舉證以實其說，亦難
      採信。
    ⒊吳鉦偉代表上訴人於101年10月31日與被上訴人代表之參加
      人簽訂系爭租約，嗣參加人於102年5月23日將系爭房地所
      有權移轉登記予被上訴人後，兩造於翌日簽立系爭後租約
      以確認被上訴人承繼原出租人地位，均如前述，難認被上
      訴人有何施用詐術致吳鉦偉陷於錯誤而簽署系爭租約及系
      爭後租約，上訴人自不得以受詐欺為由撤銷意思表示。是
      上訴人另主張伊係受被上訴人所騙，誤以為系爭房地已出
      售蘇天賜而與之簽訂租約，無意與參加人及被上訴人簽訂
      系爭租約或系爭後租約，伊已撤銷受詐欺所為意思表示，
      被上訴人不得以公證書等文件聲請系爭執行事件云云，委
      無足取。
  ㈢關於上訴人有無授權盧渟媗辦理系爭租約公證之爭執：
    證人盧渟媗證稱：系爭租約確由吳鉦偉代表上訴人簽署並親
    自簽名捺印，公證則由伊代表參加人及上訴人雙方辦理等語
    （見原審卷165頁反面至166頁），佐以該公證請求書之請求
    人欄，確有吳鉦偉之親筆簽名及印鑑印文，且由參加人法定
    代理人即被上訴人及上訴人法定代理人吳鉦偉分別簽章出具
    授權書，均載明「授權人今向臺灣桃園地方法院所屬民間公
    證人古瑞玉事務所聲請辦理房屋土地租賃公證，法定代理人
    因事不能親自到場，依公證法第76條之規定，提出本授權書
    ，委任代理人代理本公司到場提出聲請，並簽署本事件相關
    之文件，其所簽署與本案相關之文件，本人均予承認」，並
    勾選代理人即盧渟媗「有」雙方代理或自己代理之權限（見
    本卷前審卷206、285至288頁），且盧渟媗於系爭租約簽立
    時不具上訴人或參加人股東身分，上訴人亦自承上開授權書
    為吳鉦偉親簽（見本院前審卷195頁反面），堪認盧渟媗確
    已合法取得上訴人與參加人雙方代理之授權，無悖於民法第
    106條或公司法第59條之規定。是上訴人復主張伊未曾授權
    盧渟媗辦理系爭租約之公證，被上訴人不得以公證書等文件
    聲請系爭執行事件云云，亦無可採。
五、綜上所述，上訴人依強制執行法第14條第2項規定，請求撤
    銷系爭執行事件之強制執行程序，為無理由，應予駁回。原
    審為上訴人敗訴之判決，並無不合，上訴意旨指摘原判決不
    當，求予廢棄改判，為無理由，應予駁回。
六、本件事證已臻明確，至於兩造其餘攻擊防禦方法及所提證據
    ，經本院斟酌後，認為均不足以影響本判決之結果，而無逐
    一論駁之必要，併此敘明。
七、據上論結，本件上訴為無理由。爰判決如主文。
中　　華　　民　　國　　109 　年　　3 　　月　　31　　日
                    民事第九庭
                        審判長法  官  楊絮雲
                              法  官  郭顏毓
                              法  官  李昆霖
正本係照原本作成。
如不服本判決，應於收受送達後20日內向本院提出上訴書狀，其
未表明上訴理由者，應於提出上訴後20日內向本院補提理由書狀
（均須按他造當事人之人數附繕本）上訴時應提出委任律師或具
有律師資格之人之委任狀；委任有律師資格者，另應附具律師資
格證書及釋明委任人與受任人有民事訴訟法第466 條之1第1項但
書或第2項（詳附註）所定關係之釋明文書影本。
中　　華　　民　　國　　109 　年　　3 　　月　　31　　日

                              書記官  張郁琳
附註：
民事訴訟法第466條之1（第1項、第2項）：
對於第二審判決上訴，上訴人應委任律師為訴訟代理人。但上訴
人或其他法定代理人具有律師資格者，不在此限。
上訴人之配偶、三親等內之血親、二親等內之姻親，或上訴人為
法人、中央或地方機關時，其所屬專任人員具有律師資格並經法
院認為適當者，亦得為第三審訴訟代理人。